【裁判字號】    98,訴,1060
【裁判日期】    981217
【裁判案由】    業務過失致死
【裁判全文】
臺灣桃園地方法院刑事判決              98年度訴字第1060號
公  訴  人  臺灣桃園地方法院檢察署檢察官
被      告  乙○○
選任辯護人  呂翊丞律師
            蕭俊隆律師
上列被告因業務過失致死等案件，經檢察官提起公訴（98年度偵
字第3493號），本院判決如下：
    主  文
乙○○從事業務之人，因業務上之過失致人於死，處有期徒刑壹
年貳月。
    事  實
一、乙○○從事一般土木工程業，並於民國97年10月16日（起訴
    書誤載為17日），向日鼎營造工程有限公司（下簡稱日鼎公
    司）之負責人丙○○（由檢察官另行偵查中）承攬李國鼎所
    有，位於桃園縣平鎮市○○段廣興小段447 之8 地號上民宅
    修繕工程中之磚牆拆除工程，負責工程現場之指揮、管理及
    現場技術人員派遣調度，為執行業務之人，且依勞工安全衛
    生法第16條之規定，就其承攬部分需負僱主之責任。而乙○○於承攬上揭工程後，即旋於同日晚間雇用丁○○、連武隆
    為其勞工，其對於勞工從事有崩塌之虞之無支撐磚牆之拆除
    作業時，本應注意依勞工安全衛生法第5 條第1 項第5 款、
    營造安全衛生設施標準第11之條1 、第161 條第1 、2 款之
    規定，應提供勞工適當安全帽，並使其正確戴用，且對於結
    構物之牆柱等拆除，應自上至下逐次拆除，又若係無支撐之
    牆、柱等之拆除，則應以支撐、繩索等控制，避免其任意倒
    塌，及需有符合標準之必要安全衛生設備，且依當時情形，
    並無不能注事之情事，詎乙○○竟疏未注意，於未提供安全
    帽，亦未以支撐、繩索等控制而避免磚牆倒塌之情形下，即
    指示丁○○、連武隆在97年10月17日上午，進入上開工地採
    取自下至上之錯誤方式拆除磚牆。迄同日上午9 時30分許，
    在場施工之連武隆果遭依上揭錯誤方式施工而突然倒塌之磚
    牆壓傷，並中樞神經性併低血容性休克死亡。嗣因磚牆倒塌
    造成之聲響引起身在附近之丙○○之注意，經丙○○趕往現
    場並報警處理後，始知悉上情。
二、案經連武隆之前妻甲○○告發暨臺灣桃園地方法院檢察署檢
    察官相驗後簽分偵查並提起公訴。
    理  由
壹、程序事項：
一、按被告以外之人於偵查中向檢察官所為之陳述，除顯有不可
    信之情況者外，得為證據；被告以外之人於審判外之陳述，
    雖不符前4 條之規定，而經當事人於審判程序同意作為證據
    ，法院審酌該言詞陳述或書面陳述作成時之狀況，認為適當
    者，亦得為證據，刑事訴訟法第159 條之1 第2 項、第 159
    條之5 分別定有明文。本案丁○○於偵查中向檢察官所為之
    證述，及分別在警詢中、向行政院勞工委員會北區勞動檢查
    所（下簡稱北區勞檢所）所為之陳述，經被告及其選任辯護
    人於本院審理中均表示無意見而同意作為證據，且本院審酌
    該陳述作成時之狀況並無瑕疵之情狀存在而認為適當，亦復
    查無顯有不可信之情況存在，揆諸上開說明，自得為證據。
二、本案認定犯罪事實所引用之本案卷內所有卷證資料（包含文
    書證據、物證等證據），並無證據證明係公務員違背法定程
    序所取得，且被告及其選任辯護人，於本院審理終結前就卷
    內所有之卷證資料之證據能力均表示無意見，又卷內之文書
    證據，亦無刑事訴訟法第159 條之4 之顯有不可信之情況與
    不得作為證據之情形，則依刑事訴訟法第159 條之5 之規定
    ，本案認定犯罪事實所引用之本案卷證所有文書證據、物證
    等證據，均有證據能力。
貳、實體事項：
一、被告乙○○固不否認確於97年10月17日上午，與丁○○、連
    武隆共同前往上開工地現場從事磚牆之拆除工作，惟矢口否
    認有何業務過失致死之犯行，辯稱：其係與丁○○、連武隆
    乃係一同受雇於日鼎公司，且其當日有準備安全帽，係丁○○、連武隆不願戴用，況其亦有交待不得自下至上拆除云云
    ；辯護意旨則略以：被告與丁○○、連武隆係共同於人力派
    遣公司尋找工作而認識，均僅係單純從事粗工之人，又被告
    前曾因人力派遣公司仲介至日鼎公司施作工程，而結識該工
    程之工地主任陳貝力，故於97年10月16日，經陳貝力詢問被
    告是否有意願前往上開地點拆除磚牆，並經被告允諾後，被
    告即再告知丁○○、連武隆此工作機會，是被告與丁○○、
    連武隆均係同時受雇於日鼎公司而施作本案工程，並非係由
    被告個人向日鼎公司承攬後再雇用丁○○與連武隆施工，則
    被告既非連武隆之雇主，自亦無庸就連武隆之死亡結果負過
    失責任云云，經查：
    (一)本案係由被告於97年10月16日向日鼎公司負責人丙○○承
      包上開地點之磚牆拆除工程，並雇用丁○○、連武隆在翌
      日前往施工，而丁○○、連武隆即於未戴用安全帽且工地
      現場並未設置有支撐、繩索控制等避免倒塌措施之情形下
      ，即以自下至上拆除之方式施工，嗣並因而造成磚牆倒塌
      之情，業據被告於警詢中供承丁○○、連武隆均係其所雇
      用至現場施作拆除磚牆工程之工人，且施工時該2 人均未
      戴用安全帽等語明確，並且核與證人丙○○於本院審理中
      具結證稱：渠係日鼎公司之負責人，而因被告曾透過人力
      派遣公司之仲介至渠之其他工地擔任工人，渠見被告工作
      認真，便問被告何以會在人力派遣公司上班，被告即表示
      其原係包工，專長為泥水、拆除牆壁等，係因景氣不好，
      無工程可包，才會暫時至人力派遣公司尋找工作機會，渠
      即請被告留下聯絡方式，故於97年9 、10月間渠向李國鼎
      承攬上開民宅修繕工程後，即透過友人陳貝力聯絡被告在
      97年10月16日下午4 時許前往於工地現場碰面。而因見面
      後被告表示可承攬其中之拆除磚牆工作，渠乃當場與被告
      以口頭訂立承攬契約，由渠將該部分之工程轉包予被告施
      作。嗣渠於翌日上午8 時30分許前往工地時，即見到被告
      協同另2 名工人即丁○○、連武隆已開始施作工程，且丁○○、連武隆均未戴用安全帽，渠有詢問被告是否有準備
      安全帽，惟被告卻係向渠表示置放於車上，渠乃告知被告
      需讓工人將安全帽戴上；又因渠擔心被告與丁○○、連武
      隆為貪圖便利先拆除磚牆之底部，而造成牆面倒塌發生危
      險，即於特別交待需自上至下拆除後，前往工地其他地點
      與施作圍牆工程之工人談論工程事宜。後渠聽到巨大聲響
      ，乃趕至現場查看，並見到連武隆已倒坐在牆邊，且身上
      雖未有磚石壓住，但已無意識，渠即立刻報警處理等語；
      及證人丁○○在本院審理中具結證述之：本案係被告於案
      發前一日晚間告知其另行在外承包工程，要伊隔日至上開
      地點集合，薪資為每日1,500 元，直接向被告領取，被告
      並告知伊尚有雇用連武隆。嗣於案發當日上午7 時30分許
      ，伊即與連武隆及被告、被告之叔叔於工地現場碰面，惟
      被告僅有準備榔槌、鏟子等工具，並未提供安全帽，亦未
      設置任何支撐或防止磚牆倒塌之措施，即要求伊與連武隆
      「從牆腳打到牆頭（台語）」，伊與連武隆便依指示自下
      至上拆除磚牆，被告亦有參與施作部分工程，期間證人丙○○曾進入工地現場巡視，但見狀僅講了一句「不要從底
      部打」後又離去。而被告及被告叔叔於中途曾短暫離開購
      買飲料，並於返回工地現場，與伊、連武隆共同飲用後，
      即再一同前往其他工地，而該時磚牆已拆除至1 半。後再
      經過約1 小時，伊又一人離去購買飲料、檳榔，俟伊返回
      現場時，意外即已發生。而本案確係由被告向證人丙○○
      承包工程後，再雇用伊與連武隆前往施工，否則證丙○○
      逕透過人力派遣公司尋找工人即可，又何需輾轉經由被告
      通知伊等語相符；且觀之卷內所附之現場照片，連武隆於
      施工之際確實並未戴用安全帽，而現場亦未設置有防止磚
      牆倒塌之相關支撐繩索等控制，自堪以認定。
    (二)被告雖以前揭情詞置辯，惟查：
      1.被告固於本院審理中改口辯稱其當日有準備安全帽，係
        丁○○、連武隆不願戴用，並另與辯護意旨同辯以其係
        與丁○○、連武隆共同受雇於日鼎公司，並非以個人名
        義雇用丁○○、連武隆云云，然此不僅顯與證人丁○○
        、丙○○上開證述不符，亦與被告先前於警詢中之供述
        ，及本案經北區勞檢所調查之際，被告明確表示本案工
        程係其以90,000元之代價向證人丙○○承包而來，其再
        雇用丁○○、連武隆至現場施工，口頭約定每日薪資各
        1,500 元，而案發當日其雖有準備2 頂安全帽，但放在
        車上忘記拿給工人。又於案發前其原已駕車離去欲前往
        大溪洽談其他工作，但因中途接到證人丙○○之電話告
        知工地出事，其即馬上再趕回工地等語顯然互相矛盾，
        此有該所98年1 月5 日勞北檢營字第097102252 號函所
        附之職業災害檢查報告書1 份在卷可稽；再參以本案於
        施工未久後被告即離開工地一節，業據證人丁○○證稱
        明確，並為被告所供承如上，則衡情若被告亦係單純受
        雇於日鼎公司，又豈可能得以任意離去以洽談其他之工
        作，並將本案工程全數交由丁○○、連武隆施作？此亦
        顯不合常情，是被告與辯護意旨此部分所辯，即堪認係
        屬事後推諉卸責之詞，不足採信。
      2.被告雖另辯稱其當時一再表示不得自下至上拆除磚牆，
        故就此部分其並無過失云云，然本案於施工之初，被告
        即以老闆身分要求丁○○、連武隆持榔頭自下至上拆除
        牆面，且被告亦有參與施作部分工程之情，業據證人丁○○證稱明確如上，並核與伊先前於北區勞檢所調查時
        表示：伊與連武隆及被告敲打位於房屋外磚牆底部時，
        丙○○在屋內，丙○○說「不要從底部敲打！」，但丙○○走後，伊等仍繼續施工等語相符，再參以證人丙○○於當發當日前往施工現場時，曾特別表示需自上至下
        拆除磚牆一節，亦據證人丙○○上開證稱屬實，自亦堪
        以認定準此，被告空言辯稱其有要求丁○○、連武隆不
        得自下至上拆除磚牆云云，自亦顯與事實不符，而非可
        採。至證人丁○○固曾於警詢及偵查中陳稱被告當日確
        要求伊與連武隆需自上至下拆除，係伊與連武隆自行商
        量後決定由上往上拆除等語，惟伊於本院審理中亦證述
        ：當初商量之對象包括被告及被告之叔叔，且因被告係
        以老闆之身分要求以錯誤方式施工，伊與連武隆自無反
        對之餘地，況被告不僅係單純指示，更實際加入自下至
        上拆除牆面等語，而此亦核與伊在北區勞檢所調查時所
        為之陳述相符，是本院認自應以證人丁○○嗣後於本院
        所為之證詞較與事實相處，而可採信。又證人丙○○雖
        亦於本院證述渠係因擔心被告及丁○○、連武隆貪圖便
        利，始「單純叮嚀」不可自下至上拆除，然此顯與上開
        事證不符，堪認應係渠自身亦因本案而經檢察官偵查中
        ，恐若於本案為曾目睹被告、丁○○、連武隆等為錯誤
        之施工方式卻未積極阻止，將導致於自身案件遭受不利
        認定，始為上開證述，當不為本院所採，附此敘明。
      (三)按雇主對左列事項應有符合標準之必要安全衛生設備：
        ‧‧‧五、防止有墜落、崩塌等之虞之作業場所引起之
        危害。‧‧‧；雇主對於進入營繕工程工作場所作業人
        員，應提供適當安全帽，並使其正確戴用；雇主對於結
        構物之牆、柱等拆除，應依下列規定辦理：一、應自上
        至下，逐次拆除。二、無支撐之牆、柱等之拆除，應以
        支撐、繩索等控制，避免其任意倒塌‧‧‧，勞工安全
        衛生法第5 條第1 項第5 款、營造安全衛生設施標準第
        11 條 之1 、第161 條第1 款、第2 款分別定有明文。
        本案被告平日即係從事一般土木工程業，並於向證人丙○○承包上開地點之磚牆拆除工程後，即雇用丁○○、
        連武隆為其工人從事拆除工作，則依勞工安全衛生法第
        16條之規定，被告就其所承攬部分，即應負該法所定僱
        主之責任，並為從事業務之人，則依上開規定，其本即
        應注意需提供適安全帽供丁○○、連武隆戴用，並以支
        撐、繩索等控制之必要安全衛生設備避免磚牆倒塌後，
        再指示丁○○、連武隆自上至下逐次拆除，且依當時並
        無不能注意之情事存在，竟疏未注意，即於未設置任何
        防護措施亦未提供安全帽之情形下，率而要求丁○○、
        連武隆自上至下拆除磚牆，嗣並果因而造成磚牆倒塌；
        又連武隆遭倒塌之磚牆壓傷後，因中樞神經性併低血容
        性休克而死亡之情，亦有臺灣桃園地方法院檢察署檢驗
        報告書、相驗屍體證明書、相驗筆錄各1 份及現場照片
        在卷可稽，併此死亡結果與被告之過失行為間有相當因
        果關係，且北區勞檢所於案發後前往現場勘察後，亦同
        此認定，有上開函所附職業災害檢查報告書可佐，是被
        告於執行業務之過程中，因違反勞工安全衛生法第5 條
        第1 項之過失而造成連武隆死亡之職業災害一節，自堪
        以認定。
      (四)被告之選任辯護人雖聲請本院傳訊陳貝力，以證明陳貝
        力與被告洽談本案拆除磚牆之經過，惟本案工程確係由
        被告向證人丙○○承攬後，再雇用丁○○、連武隆為其
        勞工之情，業據證人丙○○、丁○○證述明確並經本院
        認定如上，況證人丙○○亦證稱：陳貝力僅係單純受渠
        之指示而擔任聯絡與輔助之工作等語，足認陳貝力就本
        案僅係聽令於證人丙○○而行事，並無自主決定權，是
        縱陳貝力於本院有所陳述，亦不足影響本院就本案之認
        定，準此，辯護人此項調查證據之聲請，本院認自無調
        查之必要，再予敘明。
      (五)此外，復有被告於案發後以雇主名義，所開立予連武隆
        前妻甲○○供作請領保險金所用之在職（工作）證明書
        1 紙在卷可憑，是本案事證明確，被告犯行洵堪認定，
        應依法論科。
二、按雇主違反勞工安全衛生法第5 條第1 項或第8 條第1 項之
    規定規定，致發生同法第28條第2 項第1 款之死亡職業災害
    時，如其並有過失，且其過失行為與被害人之死亡，復有相
    當因果關係者，其所犯勞工安全衛生法第31條第1 項及刑法
    第276 條第2 項之罪，自係以一行為觸犯二罪名，應依想像
    競合犯之例，從一重之刑法第27 6條第2 項之罪處斷（最高
    法院91年度臺上字第3927號判決要旨參照）。是核被告乙○○所為，係犯勞工安全衛生法第31條第1 項之違反同法第 5
    條第1 項規定，致發生死亡之職業災害罪，及刑法第276 條
    第2 項之業務過失致死罪。被告以一行為同時觸上開2 罪名
    ，為想像競合犯，應從一重論以刑法第276 條第2 項之業務
    過失致死罪。檢察官雖漏未論及被告亦同時犯有勞工安全衛
    生法第31條第1 項之罪，惟因此與檢察官起訴之業務過失致
    死罪間具有裁判上一罪之關係，自應由本院併予審究。爰審
    酌被告平日即以從事一般土木工程為業，且身為被害人連武
    隆之僱主，其就施工時應提供勞工安全帽，及依相關法令究
    應如何正確施工之相關標準程序應知之甚詳，竟仍疏於注意
    ，即指示連武隆於毫無防護之情形下依錯誤之方式施工，並
    果因而造成死亡結果之發生，其過失情節實屬重大，復又於
    本院審理中一再飾詞狡辯、否認犯行，耗費司法資源，且迄
    仍不願與被害人家屬商談和解，亦分文未賠償被害人家屬之
    損失，堪認其犯後態度不佳併絲毫不具悔意等一切情狀，量
    處如主文所示之刑。檢察官雖於本案審理中當庭對被告具體
    求予量處有期徒刑2 年，惟本院衡酌本案之犯罪情節及犯罪
    所生危害後，認上揭刑度已足對被告收懲戒之效，是檢察官
    之具體求刑仍嫌過重，併予敘明。
據上論斷，應依刑事訴訟法第299 條第1 項，勞工安全衛生法第
31條第1 項，刑法第11條前段、第276 條第2 項、第55條，刑法
施行法第1 條之1 第1 項、第2 項前段，判決如主文。
本案經檢察官馮浩庭到庭執行職務。
中    華    民    國    98    年    12    月    17    日
                    刑事第十庭  審判長法  官    江 德 民
                                      法  官    黃 鏡 芳
                                      法  官    蘇 昌 澤
以上正本證明與原本無異。
如不服本判決應於收受判決後10日內向本院提出上訴書狀，並應
敘述具體理由。其未敘述上訴理由者，應於上訴期間屆滿後20日
內向本院補提理由書( 均須按他造當事人之人數附繕本) 「切勿
逕送上級法院」。
                                      書記官    田 宜 芳
中    華    民    國    98    年    12    月    18    日
附錄論罪科刑依據之法條：
勞工安全衛生法第31條（罰則）
違反第五條第一項或第八條第一項之規定，致發生第二十八條第
二項第一款之職業災害者，處三年以下有期徒刑、拘役或科或併
科新台幣十五萬元以下罰金。
法人犯前項之罪者，除處罰其負責人外，對該法人亦科以前項之
罰金。
中華民國刑法第276 條（過失致死罪）
因過失致人於死者，處2 年以下有期徒刑、拘役或2 千元以下罰
金。
從事業務之人，因業務上之過失犯前項之罪者，處5 年以下有期
徒刑或拘役，得併科3 千元以下罰金。

司法院資訊處製作；財團法人民間司法改革基金會備份。
